【裁判字號】    92,上訴,2149
【裁判日期】    920812
【裁判案由】    偽造文書
【裁判全文】
臺灣高等法院刑事判決                          九十二年度上訴字第二一四九號
    上  訴  人  丙○○
    即  被  告
右上訴人因偽造文書案件，不服臺灣板橋地方法院九十一年度訴字第二五三八號，中
華民國九十二年五月十三日第一審判決（起訴案號：臺灣板橋地方法院檢察署九十一
年度偵字第一四八五三號），提起上訴，本院判決如左：
    主      文
上訴駁回。
    事      實
一、丙○○與甲○前於民國八十八年六月間結婚，因婚後感情不睦，雙方乃協議兩願
    離婚，並約定各自覓得證人一名，以辦理離婚
    月三十一日下午二時許，丙○○與甲○相約在臺北市中山區戶政事務所，辦理離
    婚登記手續；甲○與其所覓得之證人羅鴛一同到場，並將其上已有甲○、羅鴛簽
    名用印之離婚協議書一式二份交予丙○○。詎丙○○因未依約定覓得證人，竟基
    於行使偽造私文書、使公務員登載不實事項於職務上所掌公文書之犯意，明知未
    得其女乙○○（與甲○為直系姻親關係）之同意或授權，且乙○○亦不知有兩願
    離婚之事，仍擅自於上開一式二份之離婚協議書上「見證人欄」內，接續偽造乙
    ○○之簽名各一枚，並盜用其所持有保管之乙○○印章，接續蓋用於上開偽造之
    「乙○○」簽名下方，以此方式接續偽造以乙○○為名義人之私文書，表示乙○
    ○本人親自見證丙○○、甲○二人確有離婚真意之旨，復持上開離婚協議書一式
    二份（含偽造乙○○為見證人之前揭私文書），與不知情之甲○一同向戶政事務
    所承辦公務員提出而行使之，使該不知情且僅有形式審查權之承辦公務員，將乙
    ○○擔任兩願離婚之證人，以及丙○○、甲○已兩願離婚等不實事項，均輸入電
    腦而分別登載於其職務上所掌之離婚登記申請書、丙○○與甲○
    紀錄準公文書上，表示合法受理丙○○、甲○離婚登記申請，以及丙○○、甲○
    二人已於當日因兩願離婚而解消婚姻關係之旨，足生損害於乙○○及戶政機關對
    於戶政業務管理之正確性（上開離婚協議書一式二份，其中一份交存戶政事務所
    ，另一份則由甲○收執）。嗣因丙○○以本件兩願離婚之證人乙○○並不知情，
    亦未親自簽名、蓋章，兩願離婚應屬無效為由，起訴請求確認與甲○間之婚姻關
    係存在（經判決確認丙○○與甲○間婚姻關係存在確定），甲○始於訴訟過程中
    經由丙○○之陳述內容而得知上情。
二、案經甲○向臺灣板橋地方法院檢察署檢察官告發後偵查起訴。
    理      由
一、訊據被告丙○○矢口否認有任何行使偽造私文書及使公務員登載不實犯行，辯稱
    ：離婚協議書上乙○○的章是甲○自己蓋的，其不知道印章是哪裡來的；後來是
    因為戶政事務所的人要求其簽乙○○的名字，其不得已才代簽；所有的事情都是
    甲○主導、設計，其一切都尊重甲○，都聽甲○的意思，是甲○要其簽的，甲○
    不能沒有責任云云。經查：
    (一)右揭事實，業據告發人甲○於偵查及原審時指述綦詳，核與當時亦在場之證人
      羅鴛於原審時證稱：在戶政事務所於離婚協議書二份上簽名時，其上並無丙○
      ○、乙○○之簽名，伊簽完後甲○拿給丙○○簽，當時乙○○並不在場，丙○
      ○簽好後伊再看時，就都簽好了等語（見原審卷第二六、二七頁），及證人乙
      ○○於原審時到庭證稱：離婚協議書上之簽名及用印確非渠所為，亦不知有協
      議離婚的事情，而渠印章之前都放在臺北縣蘆洲市○○○路的住處，告發人甲
      ○在離婚前已經搬離該住處，只有被告在住等語（見原審卷第二七至二九頁）
      均相符合。次查，被告於偵查中亦自承離婚協議書上「乙○○」之名係其所簽
      ，但未得乙○○同意等語（見發查卷第二三頁，偵查卷第七頁），而參以被告
      於其向原審家事法庭所提出確認婚姻關係存在之訴訟中，自承「印章是我向證
      人乙○○借的，他並不知情‧‧‧。」、「是我向證人乙○○借的章，但是我
      沒有告訴他用途。」（見九十年度婚字第一一一五號卷宗內所附九十年十一月
      二十三日言詞辯論筆錄第三頁、第六頁）、「證人乙○○不在場，是我代替他
      簽名、蓋章的。」、「‧‧‧乙○○（當時）不在場也不知情，他的印章有時
      因代收掛號信，所以交由我保管。」等語（見本院九十一年度家上字第一四號
      卷宗內所附九十一年二月二十日準備程序筆錄第二頁、九十一年三月十九日言
      詞辯論筆錄第三頁），均坦認右揭離婚協議書上乙○○署名及印文均係由被告
      親自所為。
    (二)被告雖辯稱：離婚協議書上乙○○的章是告發人甲○自己蓋的，渠不知道印章
      是哪裡來的云云。惟查，被告此部份所辯，顯與其於前述確認婚姻關係存在訴
      訟中所自承「是我自己持證人乙○○所交付保管之印章，蓋用於離婚協議書上
      」不符；又被告於偵查中先後陳稱「（問：離婚協議書上乙○○名字印章誰簽
      章的？）名字、地址、
      不知道我把她的章拿去。」、「（問：『舒』女印章何來？）是我將印章交給
      『麟』女，由他蓋的。」（見發查卷第三十九頁，偵查卷第八頁），嗣於原審
      則改稱「（問：乙○○印章來源？）我不知道，我看到離婚協議書的時候印章
      都已經蓋好，我只有簽名而已。」、「我不知道印章哪裡來的，可能是甲○自
      己蓋章的。」（見原審卷第三十、五一頁），被告於偵、審中就乙○○印章部
      分前後供述不一，顯有瑕疵。況且，告發人與被告既係約定各自覓得一名證人
      於離婚協議書上簽名，而告發人已依約覓得證人羅鴛，並於離婚協議書上簽名
      用印，告發人實無自行代被告所應覓得之證人蓋章之必要。再者，告發人為取
      得被告同意兩願離婚，已另行支付新臺幣十一萬元之款項，此有被告親筆書立
      之收據單影本一紙在卷可參（見發查卷第八頁），則告發人於已支付相當之代
      價，欲求兩願離婚得以順利完成之情形下，自係務求其兩願離婚之合法性，以
      避免日後爭議，又焉會自尋麻煩，竟盜蓋證人乙○○之印章於離婚協議書上，
      徒留日後遭人爭執該兩願離婚因欠缺法定要件而無效之後患？是被告此部份所
      辯，非但與事實不符，亦與常情相違，不足採信甚明。
    (三)被告另辯稱係因戶政事務所人員之要求，始代乙○○簽名云云。然查，戶政事
      務所人員依法受理各類
      件者，即退由申請人補正後再行提出，此為眾所皆知之情；倘本件戶政事務所
      人員認離婚協議書上未有證人乙○○之簽名，不合法令所定之要件，自應退由
      被告等人另行補足，核無要求非乙○○本人之被告代簽乙○○之名，致與法律
      規定相違，復自陷偽造文書罪嫌之必要，被告此部份所辯顯與事實不符，且背
      乎常情，委無足採。至於被告辯稱其偽簽乙○○之名於離婚協議書上等犯行皆
      係出於告發人之教唆云云，不僅為告發人於原審所否認，被告空言所指，不足
      使本院為有利於被告之認定。
    綜右事證，右揭離婚協議書上之乙○○簽名及印文，均係被告所偽造及盜用，被
    告上開所辯係屬卸責之詞，要無可採，此外，復有離婚協議書影本一份、臺北市
    中山區戶政事務所九十一年七月三日北市中戶字第○九一六一○一七一○○號函
    、九十二年三月二十六日北市中戶二字第○九二三○四二二○○○號函文及各所
    附之離婚登記申請書、
    二一三○號卷第五至九頁，原審卷第五八頁），被告右揭犯罪行為，已經證明，
    應依法論科。
二、按電磁紀錄，藉電腦之處理所顯示之影像或符號，足以為表示其用意之證明者，
    以文書論，刑法第二百二十條第二項、第一項定有明文；又「戶政事務所受理戶
    籍登記，應將受理登記資料登錄於電腦系統，列印
    聲請書及留存之證明文件正本或影本分類裝訂存所」，此亦有臺北市中山區戶政
    事務所九十二年三月二十六日北市中戶二字第○九二三○四二二○○○號函文附
    卷足憑；從而，上開登錄於電腦系統之「
    請書）電磁紀錄，係用以表示戶政機關合法受理
    關人員依此申請而再行登錄於申請人
    示
    其中偽以乙○○名義為離婚協議書見證人並持以向戶政機關行使部分，係犯刑法
    第二百十六條、第二百十條之行使偽造私文書罪，另明知與甲○未離婚成立而使
    戶政機關公務員為不實登載部分，係犯同法第二百二十條第二項、第一項、第二
    百十四條之使公務員登載不實事項於職務上所掌之準公文書罪。被告於離婚協議
    書上「見證人欄」內偽造證人乙○○之簽名及盜用證人乙○○之印章，係偽造私
    文書之部分行為，不另論罪；其於一式二份之離婚協議書上均偽造證人乙○○擔
    任離婚見證人意旨之私文書，係基於單一偽造私文書之犯意，於時間、空間緊密
    相連之環境下所為之接續行為，各行為間之獨立性極為薄弱，以社會健全觀念而
    言，不能強予分離，自屬接續犯，僅論以一個偽造私文書行為；被告偽造上開私
    文書後復持以行使，其偽造之低度行為應為行使之高度行為所吸收，不另論罪。
    被告所犯上開二罪間，有方法結果之牽連關係，應從一重之行使偽造私文書罪處
    斷。
三、原審法院經審理結果，認被告犯罪事證明確，援引刑法第二百十六條、第二百十
    條、第二百二十條第一項、第二項、第二百十四條、第五十五條、罰金罰鍰提高
    標準條例第一條前段，審酌被告之犯罪動機、目的、手段，其行為對於戶政機關
    業務管理上之影響，及其犯後猶飾詞否認犯行，態度難謂良好等一切情狀，量處
    被告有期徒刑五月，並以被告行為後，刑法第四十一條業於九十年一月十日修正
    公布，於同年一月十二日生效，該條第一項前段將得易科罰金之範圍由「犯最重
    本刑為三年以下有期徒刑以下之刑之罪」修正擴大為「犯最重本刑為五年以下有
    期徒刑以下之刑之罪。」，被告既受有期徒刑五月宣告，比較新舊法之結果，以
    新法有利於被告，依刑法第二條第一項前段之規定，應適用修正後之規定，援引
    刑法第四十一條第一項、罰金罰鍰提高標準條例第二條，諭知易科罰金之折算標
    準，復以離婚協議書（一式二份）上偽造之「乙○○」簽名各一枚（計二枚），
    係偽造之署押，依刑法第二百十九條規定宣告沒收，至離婚協議書上因盜用乙○
    ○印章所產生之印文，並非偽造之印文，不屬前揭條文所定沒收之列，而該離婚
    申請書一式二份，一份已交由臺北市中山區戶政事務所留存，另一份則交由告發
    人收執，均非被告所有之物，均不併予宣告沒收，核其認事用法均無違誤，量刑
    亦屬妥適。被告仍執前詞，否認犯罪而提起上訴，為無理由，應予駁回。
據上論斷，應依刑事訴訟法第三百六十八條判決如主文。
本案經檢察官吳慎志到庭執行職務。
中    華    民    國      九十二      年      八      月      十二      日
                            臺灣高等法院刑事第十九庭
                                審判長法  官  許  國  宏
                                      法  官  洪  光  燦
                                      法  官  林  勤  純
右正本證明與原本無異。
如不服本判決應於判決送達後十日內向本院提出上訴書狀，未附理由時應於提起上訴
後十日內向本院補具上訴理由書狀（均應按他造人數提出繕本）。
                                      書記官  葉  瑩  庭
中    華    民    國      九十二      年      八      月      十三      日
附錄本件論罪科刑法條全文
刑法第二百十條
偽造、變造私文書，足以生損害於公眾或他人者，處五年以下有期徒刑。
刑法第二百十四條
明知為不實之事項，而使公務員登載於職務上所掌之公文書，足以生損害於公眾或他
人者，處三年以下有期徒刑、拘役或五百元以下罰金。
刑法第二百十六條
行使第二百十條至第二百十五條之文書者，依偽造、變造文書或登載不實事項或使登
載不實事項之規定處斷。
刑法第二百二十條
在紙上或物品上之文字、符號、圖畫、照像，依習慣或特約，足以為表示其用意之證
明者，關於本章及本章以外各罪，以文書論。
錄音、錄影或電磁紀錄，藉機器或電腦之處理所顯示之聲音、影像或符號，足以為表
示其用意之證明者，亦同。
稱電磁紀錄，指以電子、磁性或其他無法以人之知覺直接認識之方式所製成之紀錄，
而供電腦處理之用者。


司法院資訊處製作；財團法人民間司法改革基金會備份。
